ACORDAO-COMPLETO-2461580

ACÓRDÃO 8484/2022 ATA 42/2022 - SEGUNDA CÂMARA

VISTOS, relatados e discutidos estes autos de Tomada de Contas Especial instaurada em desfavor de Luiz Alves Barbosa e outros, em razão da impugnação total de despesas do Convênio 919/2008, celebrado com o município de Curral Velho/PB, tendo por objeto incentivar o turismo por meio do apoio à realização do projeto intitulado " Festejos Juninos 2008";
ACORDAM os Ministros do Tribunal de Contas da União, reunidos em Sessão de 2ª Câmara, diante das razões expostas pelo Relator, com fundamento nos arts. 1º, inciso I; 12, § 3º; 16, inciso III, alíneas "b" e "c"; 19; 23, inciso III; 28, inciso II; e 57 da Lei 8.443/92, c/c os arts. 209, 210 e 214, inciso III, alínea "a"; e 267 do Regimento Interno do Tribunal, em:
9.1. considerar revel a Sra. Nair Pereira Lopes, para todos os efeitos, dando-se prosseguimento ao processo, de acordo com o art. 12, § 3º, da Lei 8.443, de 1992;
9.2. rejeitar as alegações de defesa do Sr. Luis Alves Barbosa, ex-prefeito de Curral Velho/PB;
9.3. acatar parcialmente as alegações de defesa apresentadas pelo Sr. Francisco de Assis Paulo Marques, Sra. Maria Irene Paulo Marques e a empresa Xoxoteando Produções Artísticas Ltda;
9.4. excluir o Sr. Francisco Marques Silveira e a Sra. Maria Irene Paulo Marques do polo passivo do processo;
9.5. julgar irregulares, nos termos dos arts. 1º, inciso I, 16, inciso III, alíneas "b" e "c", da Lei 8.443/1992 c/c os arts. 19 e 23, inciso III, da mesma Lei, e com arts. 1º, inciso I, 209, incisos II e III, 210 e 214, inciso III, do Regimento Interno/TCU, as contas da empresa Xoxoteando Produções Artísticas Ltda, dos Srs. Luis Alves Barbosa, ex-Prefeito de Curral Velho/PB, e Francisco de Assis Paulo Marques, proprietário de fato da citada empresa, e condená-los, em solidariedade, ao pagamento da quantia a seguir especificada, com a fixação do prazo de quinze dias, a contar das notificações, para comprovarem, perante o Tribunal art. 214, inciso III, alínea "a", do Regimento Interno, o recolhimento das dívidas aos cofres do Tesouro Nacional, atualizadas monetariamente e acrescidas dos juros de mora, calculados a partir das datas discriminadas, até a data dos recolhimentos, na forma prevista na legislação em vigor:
	VALOR ORIGINAL (R$) 
	DATA DA OCORRÊNCIA

	200.000,00
	15/9/2008

9.6. aplicar, individualmente, a multa prevista no art. 57 da Lei 8.443/1992 aos responsáveis arrolados no item 9.5 no valor de R$ 10.000,00, fixando-lhes o prazo de 15 (quinze) dias, a contar da notificação, para que comprovem, perante o Tribunal, o recolhimento da dívida ao Tesouro Nacional, atualizada monetariamente a contar da data deste Acórdão até o dia o efetivo recolhimento, caso não seja paga no prazo ora fixado, na forma da legislação em vigor;
9.7. aplicar a Nair Pereira Lopes a multa prevista no art. 58, inciso II, da Lei 8.443/1992 no valor de R$ 5.000,00, fixando-lhe o prazo de 15 (quinze) dias, a contar da notificação, para que comprove, perante o Tribunal, o recolhimento da dívida ao Tesouro Nacional, atualizada monetariamente, a contar da data deste Acórdão até o dia do efetivo recolhimento, caso não seja paga no prazo ora fixado, na forma da legislação em vigor;
9.8. autorizar, desde logo, nos termos dos arts. 26 e 28, inciso II, da Lei 8.443/1992:
9.8.1. o pagamento das dívidas em até 36 (trinta e seis) parcelas mensais e consecutivas, se solicitado pelos responsáveis, fixando-se o vencimento da primeira em 15 (quinze) dias, a contar do recebimento da notificação, e o das demais a cada 30 (trinta) dias, devendo incidir sobre cada uma delas os encargos legais devidos, na forma prevista na legislação em vigor, sem prejuízo ao vencimento antecipado do saldo devedor em caso de não comprovação do recolhimento de qualquer parcela, conforme prevê o art. 217, § 2º, do Regimento Interno deste Tribunal;
9.8.2. a cobrança judicial das dívidas, caso não atendida a notificação;
9.9. dar ciência desta deliberação aos responsáveis, ao Ministério do Turismo e ao Procurador-Chefe da Procuradoria da República no Estado da Paraíba para as providências que entender cabíveis.

Tomada de contas especial instaurada pelo Ministério do Turismo, em desfavor do Sr. Luiz Alves Barbosa, ex-Prefeito de Curral Velho/PB, em razão de irregularidades na execução física e financeira quanto aos recursos repassados àquele município por força do Convênio 919/2008, que teve por objeto o incentivo ao turismo mediante o apoio à realização do projeto intitulado Festejos Juninos 2008, realizado nos dias 27, 28 e 29/6/2008.

Segunda Câmara

Prefeitura Municipal de Curral Velho - PB.

3. Interessados/Responsáveis:
3.1. Interessado: Ministério do Turismo (05.457.283/0001-19).
3.2. Responsáveis: Francisco Marques Silveira (XXX.849.918-XX); Francisco de Assis Paulo Marques (XXX.587.324-XX); Luis Alves Barbosa (XXX.625.254-XX); Maria Irene Paulo Marques (XXX.325.184-XX); Nair Pereira Lopes (XXX.261.601-XX); Xoxoteando Produções Artísticas Ltda. - Me (07.408.508/0001-72).

13.1. Ministros presentes: Bruno Dantas (Presidente), Aroldo Cedraz e Antonio Anastasia (Relator).
13.2. Ministro-Substituto convocado: Marcos Bemquerer Costa.

ANTONIO ANASTASIA

Transcrevo a integra da instrução de mérito lavrada no âmbito da Secex-TCE com a qual se manifestou de acordo o seu corpo diretivo (peças 101-103) .
2.	Na sequência, reproduzo o parecer do Ministério Público junto ao TCU (peça 105) , na pessoa do Procurador Rodrigo Medeiros de Lima, que concordou com a análise da Secex-TCE, porém sugeriu ajustes à redação dos itens "d" e "g" da proposta elaborada pela unidade técnica.
"INTRODUÇÃO
 	Cuidam os autos de tomada de contas especial instaurada pelo Ministério do Turismo, em desfavor do Sr. Luiz Alves Barbosa, ex-Prefeito de Curral Velho/PB, em razão de irregularidades na execução física e financeira quanto aos recursos repassados àquele município por força do Convênio 919/2008 (Siafi 632139) , que teve por objeto o incentivo ao turismo mediante o apoio à realização do projeto intitulado "Festejos Juninos 2008", realizado nos dias 27, 28 e 29/6/2008.
HISTÓRICO 
Conforme disposto na cláusula quinta do termo de convênio (peça 2, p. 54-86) , foram previstos R$ 206.000,00 para a execução do objeto, dos quais R$ 200.000,00 seriam repassados pelo concedente e R$ 6.000,00 corresponderiam à contrapartida. 
Os recursos federais foram repassados em parcela única, mediante a ordem bancária 2008OB901054, no valor de R$ 200.000,00, emitida em 10/9/2008 (peça 2, p. 94) . O crédito na conta bancária se deu em 15/9/2008 (peça 10, p. 13) . 
O ajuste vigeu no período de 27/6/2008 a 6/11/2008, e previa a apresentação da prestação de contas até 6/12/2008, conforme cláusula quarta do termo do ajuste, alterada por apostilamento (peça 2, p. 90) .			
A prestação de contas foi encaminhada por meio de ofício datado de 9/12/2008 (peça 2, p.  102) .
No âmbito das análises internas realizadas pelo Ministério do Turismo, a execução física do objeto do convênio foi parcialmente aprovada por meio da Nota Técnica de Reanálise 446/2013 (peça 2, p. 156-160) , em decorrência da não apresentação de documentação capaz de comprovar os shows das bandas musicais a seguir, gerando a glosa de R$ 33.000,00: Banda Mulheres Apaixonadas (R$ 8.000,00) , Banda Flor da Pele (R$ 16.000,00) , Edmilsinho e Banda (R$ 6.000,00) e Claudinho e Banda (R$ 3.000,00) . 
Por outro lado, a execução financeira foi reprovada no valor integral dos recursos repassados pelo concedente, diante dos indícios de irregularidades apontados na Nota Técnica de Reanálise 48/2012 (peça 2, p. 138-148) e confirmados na Nota Técnica de Reanálise Financeira 431/2013 (peça 2, p. 182-194) , face ao não atendimento pleno das notificações encaminhadas ao ex-prefeito (peça 2, p. 152) e à Prefeitura de Curral Velho/PB (peça 2, p. 150) , para apresentar os documentos e/ou esclarecimentos requeridos. 
Considerando que, após a expedição das notificações da reprovação das contas ao gestor responsável (peça 2, p. 200) e à Prefeitura (peça 2, p. 196-198) , não houve ressarcimento do débito apurado, instaurou-se a presente tomada de contas especial. 
O Tomador de Contas elaborou o Relatório de TCE 98/2014 (peça 2, p. 226-236) , onde concluiu pela responsabilidade do Sr. Luis Alves Barbosa com relação ao débito verificado, quantificado em R$ 200.000,00, equivalente ao valor total repassado. Registrou-se a responsabilidade no Siafi no valor atualizado até então, de R$ 390.578,69 (peça 2, p. 240) .
Encaminhados os autos à Secretaria Federal de Controle Interno, esta, anuindo com as constatações feitas, concluiu pela irregularidade das contas, pugnando pela responsabilização do Sr. Luis Alves Barbosa (CPF XXX.625.254-XX) , pelo débito com a Fazenda Nacional de R$ 390.578,69 (peça 3, p. 248-253) .
Os autos então foram encaminhados a esta Corte de Contas por intermédio do Ministro do Turismo, que atestou haver tomado conhecimento das conclusões do órgão de controle interno (peça 2, p. 266) .
No âmbito desta Corte, preliminarmente, visando ao saneamento dos autos, esta Unidade Técnica propôs a realização de diligência ao Ministério do Turismo, para obter cópia da documentação completa referente à prestação de contas encaminhada pelo convenente, e ao Banco do Brasil, para obter cópia do extrato bancário e cópia dos cheques, inclusive os compensados, e dos documentos que representem débitos em favor de terceiros (DOC, TED, entre outros) na Conta Corrente 20.283-5, da Agência 2176-8 (conforme cláusula sexta do instrumento do convênio - peça 2, p. 66) , no período da vigência do convênio até o prazo final da prestação de contas (instrução e pronunciamento, às peças 3 e 4, respectivamente) .
Acatando a citada proposição, o Exmo. Sr. Ministro-Relator José Múcio determinou a realização das diligências (peça 5) , as quais foram implementadas pelos ofícios 1469/2016 e 1470/2016-TCU/SECEX-PB, ambos de 8/11/2016 (peças 6 e 7) .
Em resposta, o Ministério do Turismo, mediante o Oficio 36/2016/AECI (peça 9) , encaminhou cópia digitalizada da documentação, juntada à peça 10. Já o Banco do Brasil, por meio do CENOP SJ 2016/23992187 (peça 12, p. 1) , remeteu a este Tribunal cópia da microfilmagem dos cheques (peça 12, p. 10-15) e os extratos bancários da conta referida no item 12, relativo ao período de 06/2008 a 12/2008 (peça 12, p. 2-9) .
Em sede de instrução preliminar nesta Corte de Contas (peça 26) , concluiu-se pela ocorrência de dano ao erário e pela responsabilidade solidária do Sr. Luiz Alves Barbosa (CPF XXX.625.254-XX) , ex-Prefeito de Curral Velho/PB, e da empresa Xoxoteando Produções Artísticas Ltda. (CNPJ 07.408.508/0001-72) . Porém, quanto a esta última, constatou-se ainda fortes indícios de que se tratava de empresa de fachada, a caracterizar o uso abusivo da personalidade jurídica, pelo que se propôs também a desconsideração da personalidade jurídica da empresa, de modo que a responsabilização recaísse sobre a pessoa do seu proprietário de fato e administrador, Sr. Francisco de Assis Paulo Marques (CPF 007.587.324­90) , e à sócia-administradora formal da empresa, Maria Irene Paulo Marques (CPF 054.325.184­57) . Dessa forma, defendeu-se a citação dos mencionados responsáveis.  Além disso, diante de outros indícios de irregularidades consideradas graves, propôs ainda a audiência dos responsáveis, Sr. Luiz Alves Barbosa (CPF XXX.625.254-XX) , e Sra. Nair Pereira Lopes (CPF XXX.261.601-XX) . 
As propostas foram referendadas pela Unidade Técnica (peça 27) e encaminhadas ao Exmo. Sr. Ministro Relator, José Múcio Monteiro, que submeteu o feito à 2ª Câmara deste Tribunal, a qual acompanhou a proposta da Unidade Técnica, deliberando por desconsiderar a personalidade da empresa mencionada e autorizar as citações e audiências sugeridas, porém acrescentando o sócio de direito Sr. Francisco Marques Silveira e a própria empresa Xoxoteando na condição de responsáveis, estendendo-se a eles a determinação de citação, conforme o Acórdão 2192/2017-TCU-Segunda Câmara (peça 28) .
As medidas foram efetivadas por essa Unidade Técnica, conforme os seguintes documentos:
	Responsável
	Documento
	Peça
	Natureza do Ato
	Data da Ciência
	Ciência - Peça (s) 
	Tentativas Frustradas - Peça (s) 

	Sr. Luiz Alves Barbosa
	Ofício 0320/2017-TCU/SECEX-PB, de 23/3/2017
	33
	Citação e audiência
	11/4/2017
	40 (AR) 
	Não se aplica

	Sr. Francisco de Assis Paulo Marques
	Edital 55/2017-TCU/SECEX-PB, de 7/7/2017
	53
	Citação
	10/7/2017
	54 (DOU) 
	32 e 37

	Sra. Maria Irene Paulo Marques
	Edital 55/2017-TCU/SECEX-PB, de 7/7/2017
	53
	Citação
	10/7/2017
	54 (DOU) 
	34 e 39

	Sr. Francisco Marques Silveira
	Edital 55/2017-TCU/SECEX-PB, de 7/7/2017
	53
	Citação
	10/7/2017
	54 (DOU) 
	31 e 38

	Xoxoteando Produções Artísticas Ltda.
	Ofício 0322/2017-TCU/SECEX-PB, de 23/3/2017
	35
	Citação
	13/4/2017
	50 (AR) 
	Não se aplica

	Sra. Nair Pereira Lopes
	Ofício 0323/2017-TCU/SECEX-PB, de 23/3/2017
	36
	Audiência
	12/4/2017
	44 (AR) 
	Não se aplica

Dos responsáveis citados no quadro acima, apenas o Sr. Luiz Alves Barbosa apresentou resposta, tendo os demais permanecidos silentes quanto aos atos de chamamento ao processo, apesar de regularmente citados. 
Após a análise das alegações de defesa do Sr. Luiz Alves Barbosa, a Secex/PB propôs (peças 55, 56 e 57) :
a) considerar revéis os Srs. Francisco de Assis Paulo Marques (CPF XXX.587.324-XX) e Francisco Marques Silveira (CPF: XXX.849.918-XX) , as Sras. Maria Irene Paulo Marques (CPF XXX.325.184-XX) e Nair Pereira Lopes (CPF XXX.261.601-XX) , e a empresa Xoxoteando Produções Artísticas Ltda. (CNPJ 07.408.508/0001-72) , para todos os efeitos, dando-se prosseguimento ao processo, de acordo com o art. 12, § 3º, da Lei 8.443, de 1992; 
b) excluir o Sr. Francisco Marques Silveira (CPF: XXX.849.918-XX) da relação processual; 
c) julgar irregulares as contas dos Srs. Luiz Alves Barbosa (CPF XXX.625.254-XX) , ex Prefeito de Curral Velho/PB, Francisco de Assis Paulo Marques (CPF XXX.587.324-XX) e Sra. Maria Irene Paulo Marques (CPF XXX.325.184-XX) , proprietário de fato e sócia administradora da empresa Xoxoteando Produções Artísticas Ltda. (CNPJ 07.408.508/0001-72) , e condená-los, em solidariedade com a citada empresa, ao pagamento da quantia de R$ 200.000,00, em valores originais; 
d) aplicar ao Sr. Luiz Alves Barbosa (CPF XXX.625.254-XX) , ao Sr. Francisco de Assis Paulo Marques (CPF XXX.587.324-XX) , à Sra. Maria Irene Paulo Marques (CPF XXX.325.184-XX) , e à empresa Xoxoteando Produções Artísticas Ltda. (CNPJ 07.408.508/0001-72) , individualmente, a multa prevista no art. 57 da Lei 8.443/1992; e
e) aplicar ao Sr. Luiz Alves Barbosa (CPF XXX.625.254-XX) e a Sra. Nair Pereira Lopes (CPF XXX.261.601-XX) , individualmente, a multa prevista no art. 58, inciso II, da Lei 8.443/1992.
Antes do julgamento de mérito, o MP/TCU entendendo carecer de ajustes o chamamento dos responsáveis, propôs:
pelo retorno dos autos à Secex-PB, a fim de que sejam renovados os expedientes citatórios do Sr. Francisco de Assis Paulo Marques e da Sra. Maria Irene Paulo Marques, conforme explanado nos parágrafos 5 a 7, e 9, deste parecer. Após o saneamento dos autos, solicita-se o encaminhamento do feito ao Ministério Público, para a devida manifestação de mérito.
Dessa forma, após o Despacho do Relator (peça 61) , os responsáveis foram chamados, de acordo com a tabela a seguir:
	Responsável
	Documento
	Peça
	Natureza do Ato
	Data da Ciência
	Peça (s) 

	Sr. Francisco de Assis Paulo Marques
	Ofício 356/2018-TCU/SECEX-PB, de 16/3/2018
	65
	Citação
	2/4/2018
	72

Os responsáveis (Francisco de Assis Paulo Marques, Maria Irene Paulo Marques e a empresa Xoxoteando Produções Artísticas Ltda. apresentaram conjuntamente alegações de defesa (peças 75-99) , a seguir analisadas.
EXAME TÉCNICO			 
Alegações de defesa apresentadas pelos responsáveis, Francisco de Assis Paulo Marques, Maria Irene Paulo Marques e a empresa Xoxoteando Produções Artísticas Ltda, (peça 75-99) :
Inicialmente, a defesa requereu a retirada do polo passivo da Sra. Maria Irene Paulo Marques, uma vez que não há um único ato realizado por ela. Já o Sr. Francisco de Assis Paulo Marques era o representante legal da empresa e foram deles os atos de contratação e recebimento dos valores envolvidos.  
Em sequência, alegou que a responsabilidade de registrar o evento e prestar contas dos recursos ao MTur é do Município convenente e não da empresa que prestou seus serviços regularmente com a apresentação das bandas. Todavia, defendeu que o evento pode ser comprovado pelos documentos anexos (doc. 03) .
Quanto a ausência de prova das apresentações das bandas, informou que no âmbito do Ministério Público federal foi aberto inquérito e os representantes das bandas afirmaram que se apresentaram regulamente no evento conforme objeto do convênio. 
Entendeu que não há culpabilidade apontável aos empresários pois entre 2008 a 2010, os órgãos MTur, TCE/PB e assessorias jurídicas dos Municípios orientavam os empresários que era possível inexigir licitação com base apenas em cartas de exclusividade. Nesse contexto citou que a Resolução 003/2009 do Tribunal de Contas da Paraíba TCE/PB, artigo 3º, VII, recomendava que "qualquer documento mesmo que para determinada data" (carta de exclusividade) é instrumento legal para conferir exclusividade e tornar a licitação inexigível.
Ressaltou que decisões recentes do TCU flexibilizam o entendimento do Acórdão 96/2008, por reconhecer que houve orientação equivocada entre 2008 a 2010 aos gestores.
Entendeu que a única responsabilidade da empresa e do empresário é quanto aos recibos de cachê dos artistas, todavia a documentação apresentada (doc 10) prova a apresentação das bandas e o recebimento dos cachês. 
Por fim, requereu (peça 75, p. 13) :
I-A preliminar de exclusão do processo de MARIA IRENE PAULO MARQUES. 
II- O Julgamento regular do presente processo de tomadas de contas, sobretudo em relação aos interessados nesta defesa.
III- Não sanadas as irregularidades que se reconheça a ausência de culpabilidade dos interessados aqui nesta defesa excluindo-os do processo e ou de qualquer sanção.
Análise:
Quanto ao pedido de exclusão de responsabilidade da Sra. Maria Irene Paulo Marques, entende-se que ele é pertinente, uma vez que embora ela conste no sistema da receita federal como Sócio-Administrador da empresa (peça 13) ao compulsar os autos não se localizou atos de gestão, que tenha sua assinatura. Ademais, na ação de improbidade 0000663-39.2013.4.05.8205 consta a informação de que a Sra. Maria Irene Paulo Marques era sócia apenas formal da "Xoxoteando" e por esta razão ela foi excluída do polo passivo na apuração do Ministério Público Federal (peça 15, p. 158) 
Quanto a responsabilidade de registrar o evento e prestar contas dos recursos ao MTur, de fato ela cabe ao Município convenente, contudo a empresa contratada ao receber recursos federais adentra igualmente na obrigação, segundo os arts. 70 e 71, inciso II, da CF, c/c os arts. 5º, inciso II, e 16, § 2º, da Lei 8.443/1992. Ademais, contrariamente ao que afirmou a defesa, não se localizou nas alegações de defesa  documentação comprobatória do evento.
Quanto a informação da defesa de que no âmbito do Ministério Público federal foi aberto inquérito e os representantes das bandas afirmaram que se apresentaram regulamente no evento conforme objeto do convênio, não se localizou nos autos tal evidência. 
Quanto a afirmação da defesa de que a Resolução 003/2009 do Tribunal de Contas da Paraíba TCE/PB, artigo 3º, VII, recomendava que "qualquer documento mesmo que para determinada data" (carta de exclusividade) é instrumento legal para conferir exclusividade e tornar a licitação inexigível, verifica-se que o art. 8º da referida resolução vai de encontro a tal assertiva, in verbis (peça 80, p. 4) : 
Art. 8º. O vínculo de exclusividade a que se refere o art. 6º deverá ser devidamente comprovado mediante carta de exclusividade ou contrato, assinados por quem detenha condição para representar a banda, grupo musical ou profissional do setor artístico, conforme indicação em contrato social ou estatuto registrados nos órgãos competentes.
1.1. Ademais, a alegação da defesa de que o MTur, entre 2008 a 2010, orientava os empresários que era possível inexigir licitação com base apenas em cartas de exclusividade, não merece prosperar, uma vez que no Parecer Jurídico do MTur (peça 1, p. 48) é mencionada a necessidade de contratos de exclusividade, conforme acórdão 96/2008, de modo que era óbvio que o ministério considerava serem necessários tais contratos. 
Quanto a alegação de que decisões recentes do TCU flexibilizam o entendimento do Acórdão 96/2008, esclarece-se que tal flexibilização consiste no fato de que a irregularidade de inexigibilidade indevida (ocasionada pela ausência de contratos de exclusividade válidos) não ensejaria débito, caso se pudesse comprovar a correta execução física e financeira do convênio.
Contudo, em relação à execução financeira dos shows, o convenente, tendo contratado a empresa intermediária de forma indevida, teria que comprovar que os recursos do convênio foram efetivamente destinados às bandas e aos artistas que se apresentaram no evento. Assim, deveriam ter sido apresentadas notas fiscais e recibos emitidos em nome das bandas e artistas assinados por seus representantes legais ou pelos seus empresários exclusivos, sendo que essa representação ou exclusividade deveria ser registrada em cartório. No entanto, consta nos autos somente nota fiscal e recibo que comprovam o pagamento apenas à empresa intermediária contratada (peça 10, p. 23 e 51) .  
Ademais, tendo em vista que a própria defesa assumiu que teria responsabilidade quanto aos recibos dos cachê dos artistas, mas que contrário ao que informou não trouxe aos autos provas dos valores repassados, rejeitam-se as alegação de defesa quanto a esta questão. 
Por fim, como se acolheu o argumento de excluir a responsabilização da Sr. Irene deste processo, propõe-se que as alegações de defesa dos responsáveis (Francisco de Assis Paulo Marques, Maria Irene Paulo Marques e a empresa Xoxoteando Produções Artísticas Ltda) sejam parcialmente acolhidas. 
Quanto a análise das alegações de defesa do Sr. Luiz Alves Barbosa, ex-Prefeito de Curral Velho/PB, corrobora-se a análise formulada na instrução à peça 55, acolhida pela Secex/PB (peças 56 e 57) , a seguir transcrita, no sentido de rejeitar as alegações defesa e razões de justificativas apresentadas à peça 42.
	Análise das alegações de defesa
25.	O ofício apresentado pelo responsável, único documento que juntou à sua defesa, não é capaz de provar a realização dos shows não comprovados na prestação de contas, pois se trata de solicitação prévia ao evento, não implicando que as bandas a seguir fizeram as apresentações indicadas: Banda Mulheres Apaixonadas (R$ 8.000,00) , Banda Flor da Pele (R$ 16.000,00) , Edmilsinho e Banda (R$ 6.000,00) e Claudinho e Banda (R$ 3.000,00) .
26.	Portanto, quanto aos argumentos utilizados, no sentido de que os referidos shows teriam sido comprovados nas contas do convênio (itens 20 e 21, pontos 1 e 5) , não devem prosperar, consoante a análise já empreendida na instrução preliminar, deduzida a partir do registrado na Nota Técnica de Reanálise 446/2013 (peça 2, p. 156-160) , de que, no DVD enviado pelo convenente, não foi possível comprovar a realização dos shows e as declarações emitidas por empresas de Rádios, remetidas pelo gestor (peça 10, p. 109-110) , não ofereceram subsídios suficientes. Neste sentido, o órgão concedente não pôde dar como realizado parte dos shows constantes do objeto do convênio, inclusive independentemente da ausência de logotipo do Ministério do Turismo nas imagens fornecidas, o que tira a força argumentativa do ponto 3 do item 21, citado pelo responsável.
27.	Acerca das assertivas que apontam que caberia à unidade instrutiva provar a não realização do evento (pontos 2 e 4 do item 21) , impõe-se observar que ao gestor cabe o ônus da prestação de contas, sendo seu o dever comprovar a realização dos shows e não do órgão julgador das contas quanto à negativa, conforme a inteligência do parágrafo único do art. 70 da Constituição Federal, sendo que o débito pode vir a ser imputado ao responsável pela insuficiência da documentação apresentada como comprovação dos fatos, que é o que ocorreu no presente caso.
28.	Sobre a gratuidade do evento, a declaração exigida não foi apresentada, ao contrário do que alegou o responsável, razão pela qual se refuta também este ponto da defesa. 
29.	Outrossim, o entendimento jurisprudencial citado não se amolda ao caso concreto e também não afasta a ausência de comprovação do nexo de causalidade entre os recursos recebidos pela empresa e a execução do objeto do convênio, assim como os demais argumentos citados.
30.	Sobre este item da citação, o responsável pretende que simplesmente se aceite a comprovação do evento físico como suficiente para o reconhecimento da regularidade da despesa, incluindo a sua liquidação e o nexo causal financeiro entre os recursos repassados e o objeto do convênio. 
31.	Todavia, esse viés não deve ser aceito, tendo em vista que o responsável não apresentou a documentação comprobatória devida, não logrando êxito em descaracterizar as condutas irregulares praticadas por ele, quando:
31.1.	autorizou o pagamento das despesas relativas à Nota Fiscal de Serviços 181, da empresa Xoxoteando Produções Artísticas Ltda., sem a documentação comprobatória suficiente para evidenciar a prestação dos serviços, deixando, consequentemente, de apresentá-la ao órgão concedente dos recursos federais na ocasião da prestação de contas; e
31.2.	não zelou para que documentos comprobatórios da execução financeira fossem carreados à prestação de contas, considerando que: 2.1) contratou a empresa Xoxoteando Produções Artísticas Ltda. (CNPJ 07.408.508/0001-72) , sem que esta tenha apresentado contratos de exclusividade na forma do art. 25, inciso III, da Lei 8666/93, com a interpretação dada pela jurisprudência do Tribunal de Contas da União, ou outro ajuste com os artistas para a execução do objeto do presente convênio, com firma reconhecida em cartório; 2.2) não promoveu a publicação, especialmente no Diário Oficial da União, da inexigibilidade e do extrato do contrato; 2.3) não apresentou contrato formal firmado com entre a Prefeitura de Curral Velho/PB e a empresa Xoxoteando; 2.4) não exigiu da empresa recibos dos artistas informando a quantia recebida a título de cachês, com firma reconhecida em cartório.
32.	A jurisprudência desta Corte informa que a mera execução física do objeto ou de parte dele, por si só, não comprova que os recursos foram aplicados corretamente, cabendo ao responsável demonstrar o nexo causal entre os recursos que lhe foram repassados e os documentos de despesas referentes à execução, de forma que seja possível confirmar que determinado bem ou serviço foi custeado com os recursos transferidos.
33.	Esse entendimento fundamenta-se no dever de prestar contas, previsto no parágrafo único do art. 70 da Constituição Federal, bem como em outros normativos infraconstitucionais, como o Decreto-Lei 200/1967 e a Portaria Interministerial-MP/MF/MCT 127/2008. Nesse sentido, é o entendimento já consolidado nesta Corte de Contas, a teor dos Acórdão 10263/2017-TCU-Primeira Câmara, relator Walton Alencar, 9.792/2017 - 1ª Câmara, relator Augusto Sherman, 9.544/2017 - 2ª Câmara, relator Augusto Nardes, 9.536/2017 - 2ª Câmara, relator André Luís, 4.216/2017 - 2ª Câmara, relator Marcos Bemquerer, e outros. 
34.	Pela sua importância, cita-se ainda o Acórdão 1435/2017-TCU-Plenário, Relatora Ministra Ana Arraes, que deliberou acerca de consulta feita pelo Ministério do Turismo, na qual este indagou acerca dos procedimentos a serem adotados nas contas de convênio diante de situações que envolvem a exigência de contratos de exclusividade de artistas consagrados em eventos objeto de ajustes firmados no âmbito daquele ministério. Consoante o citado acórdão, o novo entendimento desta Corte de Contas, em resposta ao Ministério do Turismo, foi:
...
9.2. responder ao consulente que:
9.2.1. a apresentação apenas de autorização/atesto/carta de exclusividade que confere exclusividade ao empresário do artista somente para o (s) dia (s) correspondente (s) à apresentação deste, sendo ainda restrita à localidade do evento, não atende aos pressupostos do art. 25, inciso III, da Lei 8.666/1993, representando impropriedade na execução do convênio;
9.2.2. do mesmo modo, contrariam o sobredito dispositivo legal as situações de contrato de exclusividade - entre o artista/banda e o empresário - apresentado sem registro em cartório, bem como de não apresentação, pelo convenente, do próprio contrato de exclusividade;
9.2.3. tais situações, no entanto, podem não ensejar, por si sós, o julgamento pela irregularidade das contas tampouco a condenação em débito do (s) responsável (is) , a partir das circunstâncias inerentes a cada caso concreto, uma vez que a existência de dano aos cofres públicos, a ser comprovada mediante instauração da devida tomada de contas especial, tende a se evidenciar em cada caso, entre outras questões, quando:
9.2.3.1. houver indícios de inexecução do evento objeto do convênio; ou 
9.2.3.2. não for possível comprovar o nexo de causalidade, ou seja, que os pagamentos tenham sido recebidos pelo artista ou por seu representante devidamente habilitado, seja detentor de contrato de exclusividade, portador de instrumento de procuração ou carta de exclusividade, devidamente registrados em cartório.
35.	No caso em análise, não foram juntados aos autos o contrato firmado entre o município e a contratada, os correspondentes contratos de exclusividade registrados em cartório, conforme exigência contida no convênio e na jurisprudência do TCU, nem qualquer outro documento a evidenciar qualquer espécie de ajuste entre os artistas e a empresa contratada, assim como recibos dos artistas pelo pagamento de cachês.
36.	Restou não comprovado, portanto, o nexo causal entre os recursos recebidos pela contratada e os pagamentos efetuados aos artistas, descumprindo-se o art. 63 da Lei 4.320/1964, o art. 93 do Decreto Lei 200/1967 e o art. 70 da Constituição Federal.
37.	As alegações do responsável também não trouxeram elementos que demonstrem sua boa-fé ou a ocorrência de outros excludentes de culpabilidade.
38.	De todo o exposto, propõe-se julgar irregulares as contas do responsável, e condená-lo ao ressarcimento do débito a ele imputado, com aplicação da multa prevista no art. 57 da Lei 8.443/92.
Acerca das razões de justificativa para a audiência do Sr. Luiz Alves Barbosa
39.	O Sr. Luiz Alves Barbosa, ex-Prefeito de Curral Velho/PB, e a Sra. Nair Pereira Lopes, na condição de Presidente da CPL à época, foram ouvidos em audiência em função da não apresentação de diversos documentos no âmbito da contratação da empresa Xoxoteando Produções Artísticas Ltda. (CNPJ 07.408.508/0001-72) pela Prefeitura de Curral Velho/PB, originária da Inexigibilidade 3/2008, para realização de shows artísticos nos "Festejos Juninos 2008", custeado pelo convênio em comento.
40.	No ofício de defesa do Sr. Luiz Alves Barbosa (peça 42) , o responsável não apresentou qualquer argumento para rebater as imputações feitas a ele, por ter ratificado a Inexigibilidade 3/2008, conforme o Termo de Ratificação (peça 10, p. 50) , sem os seguintes documentos: 1) contratos de exclusividade entre os artistas e a empresa contratada, registrados em cartório, em desacordo com o art. 25, inciso III, da Lei 8666/93 e com a jurisprudência do Tribunal de Contas da União; 2) comprovação de que os preços cobrados pelas atrações musicais eram semelhantes aos que elas vêm praticando no mercado, inclusive entre particulares, e da pesquisa de preço realizada, infringindo o art. 26, parágrafo único, inciso III, da Lei 8.666/93; 3) declaração ou comprovação de notificação dos partidos políticos, dos sindicatos de trabalhadores e as entidades empresariais, com sede no município, em desacordo com o art. 2º da Lei 9.452/97; e 4) certidões negativas de INSS, FGTS e PGFN da empresa Xoxoteando Produções Artísticas para comprovar a regularidade fiscal desse fornecedor no período de contratação, em desacordo com o art. 29 c/c o 55, inciso XIII, Lei n. 8666/93.
41.	Em função do exposto e não se verificar nos autos elementos que permitam concluir pela ocorrência de boa-fé ou de outros excludentes de culpabilidade em sua conduta, propõe-se aplicar ao mencionado responsável a multa prevista no art. 58, inciso II, da Lei 8.443/92.
Em relação ao Sr. Francisco Marques Silveira, corrobora-se com o entendimento exposto na instrução à peça 55 de que deve ser excluído da relação processual, in verbis:
48.	Em relação ao Sr. Francisco Marques Silveira, que é sócio de direito, entendo que deve ser excluído da relação processual, tendo em vista que não detinha poderes de administração e não se verificou atos de sua parte preordenado a lesar o erário. Este entendimento está na linha do que foi acolhido no Acórdão 1839/2017-TCU-Plenário, cuja relatoria foi do Exmo. Sr. Ministro Bruno Dantas, o qual consignou em seu voto que:
15. O instituto da desconsideração da personalidade jurídica somente pode incidir sobre os administradores e sócios que tenham algum poder de administração e, ainda assim, quando comprovada conduta faltosa, não alcançando, em regra, sócio cotista. Em outras palavras, tal instituto visa alcançar os administradores e sócios-gerentes, ou seja, quem tem poder de decisão na empresa e se utiliza e abusa do instituto da personalidade jurídica para viabilizar a prática de atos ilícitos.
Quanto à Sra. Nair Pereira Lopes, igualmente corrobora-se com o entendimento exposto na instrução à peça 55, tendo em vista sua revelia, no sentido de propor aplicar-lhe a multa prevista no art. 58, inciso II, da Lei 8.443/92, in verbis:
50.	Quanto à Sra. Nair Pereira Lopes, ficou evidenciado nos autos que, na condição de Presidente da CPL à época, 	assinou Justificativa da Inexigibilidade de Licitação (peça 10, p. 43) , materializando as seguintes irregularidades: 1)  	não comprovação dos contratos de exclusividade entre os artistas e a empresa contratada, registrados em cartório, que evidenciem o vínculo existente entre as partes, em desacordo com o art. 25, inciso III, da Lei 8666/93 e com a jurisprudência do Tribunal de Contas da União, que teve como paradigma o Acórdão 96/2008-TCU-Plenário; e 2)  não comprovação de que os preços cobrados pelas atrações musicais eram semelhantes aos que elas vêm praticando no mercado, inclusive entre particulares, e da pesquisa de preço realizada, não obstante ter atestado a compatibilidade do preço cobrado com o de mercado, infringindo o art. 26, parágrafo único, inciso III, da Lei 8.666/93.
51.	Quanto à mencionada responsável, não se verifica nos autos elementos que permitam concluir pela ocorrência de boa-fé ou de outros excludentes de culpabilidade em sua conduta, de modo que se propõe aplicar-lhe a multa prevista no art. 58, inciso II, da Lei 8.443/92.
Prescrição da Pretensão Punitiva
	Vale ressaltar que a pretensão punitiva, conforme Acórdão 1441/2016-TCU-Plenário, Relator Ministro Benjamin Zymler, que uniformizou a jurisprudência acerca dessa questão, subordinase ao prazo geral de prescrição indicado no art. 205, do Código Civil, que é de dez anos, contado da data de ocorrência da irregularidade sancionada, nos termos do art. 189, do Código Civil, sendo este prazo interrompido pelo ato que ordenar a citação, a audiência ou a oitiva do responsável.
	No caso em exame, não ocorreu a prescrição, uma vez que a irregularidade sancionada ocorreu em 15/9/2008 (data do débito) , e o ato de ordenação da citação ocorreu em 23/3/2017 (peça 30) .
CONCLUSÃO
Em face da análise promovida nos itens 23 a 39, bem como na instrução à peça 55, propõe-se rejeitar as alegações de defesa e as razões de justificativa apresentadas pelo Sr. Luiz Alves Barbosa, uma vez que não foram suficientes para sanear as irregularidades a ele atribuída. Outrossim, deve-se acolher parcialmente as alegações defesa apresentadas pelo Sr. Francisco de Assis Paulo Marques (CPF 007.587.324­90) , Sra. Maria Irene Paulo Marques (CPF 054.325.184­57) e a empresa Xoxoteando Produções Artísticas Ltda (CNPJ 07.408.508/0001-72) , apenas para excluir a Sra. Maria Irene Paulo Marques da Relação processual.
Os argumentos de defesa tampouco lograram afastar o débito imputado ao responsável. Ademais, inexistem nos autos elementos que demonstrem sua boa-fé ou a ocorrência de outros excludentes de culpabilidade. Desse modo, suas contas devem, desde logo, ser julgadas irregulares, nos termos do art. 202, § 6º, do Regimento Interno/TCU, procedendo-se à sua condenação em débito e à aplicação da multa prevista no art. 57 da Lei 8.443/1992. 
Em relação ao Sr. Francisco Marques Silveira e Sra. Maria Irene Paulo Marques, excluí-lo da relação processual (itens 30 e 38 desta instrução) ;
Em relação à Sra. Nair Pereira Lopes, inexistindo nos autos elementos que permitam concluir pela ocorrência de boa-fé ou de outros excludentes de culpabilidade em sua conduta, de modo que se propõe aplicar-lhe a multa prevista no art. 58, inciso II, da Lei 8.443/92 (item 40 desta instrução) .
PROPOSTA DE ENCAMINHAMENTO
	Diante do exposto, submetem-se os autos à consideração superior, propondo:
 considerar revel a Sra. Nair Pereira Lopes (CPF XXX.261.601-XX) , para todos os efeitos, dando-se prosseguimento ao processo, de acordo com o art. 12, § 3º, da Lei 8.443, de 1992;
 rejeitar as alegações defesa e razões de justificativas apresentadas pelo Sr. Luiz Alves Barbosa (CPF XXX.625.254-XX) ;
 Acatar parcialmente as alegações defesa apresentadas pelo Sr. Francisco de Assis Paulo Marques (CPF 007.587.324­90) , Sra. Maria Irene Paulo Marques (CPF 054.325.184­57) e a empresa Xoxoteando Produções Artísticas Ltda (CNPJ 07.408.508/0001-72) .
 excluir o Sr. Francisco Marques Silveira (CPF: XXX.849.918-XX) e a Sra. Nair Pereira Lopes (CPF 054.325.184­57) do polo passivo do processo;
 com fundamento nos arts. 1º, I, 16, III, 'b' e 'c', e § 2º da Lei 8.443/1992 c/c os arts. 19 e 23, III, da mesma Lei, e com arts. 1º, I, 209, II e III, e § 5º, 210 e 214, III, do RI/TCU, julgar irregulares as contas dos Srs. Luiz Alves Barbosa (CPF XXX.625.254-XX) , ex-Prefeito de Curral Velho/PB, Francisco de Assis Paulo Marques (CPF 007.587.324­90) , proprietário de fato da empresa Xoxoteando Produções Artísticas Ltda. (CNPJ 07.408.508/0001-72) e condená-los, em solidariedade com a citada empresa, ao pagamento da quantia a seguir especificada, com a fixação do prazo de quinze dias, a contar das notificações, para comprovarem, perante o Tribunal art. 214, inciso III, alínea "a", do Regimento Interno, o recolhimento das dívidas aos cofres do Tesouro Nacional, atualizadas monetariamente e acrescidas dos juros de mora, calculados a partir das datas discriminadas, até a data dos recolhimentos, na forma prevista na legislação em vigor:
	VALOR ORIGINAL (R$) 
	DATA DA OCORRÊNCIA

	200.000,00
	15/9/2008

Valor atualizado com juros de mora até 4/11/2020: R$ 551.365,37 (peça 100) .
	f) aplicar individualmente aos responsáveis: Luiz Alves Barbosa (CPF XXX.625.254-XX) , Francisco de Assis Paulo Marques (CPF 007.587.324­90) e Xoxoteando Produções Artísticas Ltda. (CNPJ 07.408.508/0001-72) , a multa prevista no art. 57 da Lei 8.443/1992 c/c o art. 267 do Regimento Interno do TCU, fixando-lhes o prazo de quinze dias, a contar da notificação, para que comprovem, perante o Tribunal (art. 214, III, alínea "a", do Regimento Interno do TCU) , o recolhimento da dívida aos cofres do Tesouro Nacional, atualizada monetariamente desde a data do acórdão que vier a ser proferido por este Tribunal até a do efetivo recolhimento, se pagas após o vencimento, na forma da legislação em vigor;
	g) aplicar individualmente aos responsáveis Luiz Alves Barbosa (CPF XXX.625.254-XX) e Nair Pereira Lopes (CPF  XXX.261.601-XX) , a multa prevista no art. 58, inciso II, da Lei 8.443/1992, fixando-lhes o prazo de quinze dias, a contar da notificação, para que comprovem, perante o Tribunal (art. 214, III, alínea "a", do Regimento Interno do TCU) , o recolhimento da dívida aos cofres do Tesouro Nacional, atualizada monetariamente desde a data do acórdão que vier a ser proferido por este Tribunal até a do efetivo recolhimento, se pagas após o vencimento, na forma da legislação em vigor;
h) autorizar, desde logo, nos termos do art. 28, inciso II, da Lei 8.443/1992, a cobrança judicial da dívida, caso não atendidas as notificações;
	i) autorizar, caso requerido, nos termos do art. 26 da Lei n. 8.443/1992, c/c o art. 217, §§ 1º e 2º, do Regimento Interno do Tribunal, o parcelamento das dívidas em até 36 (trinta e seis) parcelas, corrigidas monetariamente e acrescidas dos devidos encargos legais até a data do pagamento, fixando aos responsáveis o prazo de quinze dias, a contar do recebimento da notificação, para comprovarem, perante o Tribunal, o recolhimento da primeira parcela, e de trinta dias, a contar da parcela anterior, para comprovarem o recolhimento das demais parcelas, esclarecendo que a falta de pagamento de qualquer parcela importará no vencimento antecipado do saldo devedor (§ 2º do art. 217 do Regimento Interno do Tribunal) , sem prejuízo das demais medidas legais;
	j)	 enviar cópia do Acórdão a ser prolatado à Procuradoria da República no Estado da Paraíba, nos termos do § 3º do art. 16 da Lei 8.443/1992, c/c o § 7º do art. 209 do Regimento Interno do TCU, para adoção das medidas cabíveis.
	K)	 enviar cópia do Acórdão que vier a ser proferido ao Ministério do Turismo e aos responsáveis, para ciência, informando que a presente deliberação, acompanhada do Relatório e do Voto que a fundamenta, está disponível para a consulta no endereço www.tcu.gov.br/acordaos, além de esclarecer que, caso requerido, o TCU poderá fornecer sem custos as correspondentes cópias, de forma impressa.
 informar à Procuradoria da República no Estado da Paraíba, que a presente deliberação, acompanhada do Relatório e do Voto que a fundamenta, está disponível para a consulta no endereço www.tcu.gov.br/acordaos, além de esclarecer que, caso requerido, o TCU poderá fornecer sem custos as correspondentes cópias, de forma impressa; e 
 informar à Procuradoria da República no Estado da Paraíba que, nos termos do parágrafo único do art. 62 da Resolução TCU 259/2014, os procuradores e membros do Ministério Público credenciados nesta Corte podem acessar os presentes autos de forma eletrônica e automática, ressalvados apenas os casos de eventuais peças classificadas como sigilosas, as quais requerem solicitação formal."
*** Parecer do MPTCU***
	"Trata-se de Tomada de Contas Especial (TCE) instaurada pelo Ministério do Turismo (MTur) em desfavor do Sr. Luiz Alves Barbosa, ex-Prefeito do Município de Curral Velho/PB, em razão de irregularidades na execução do Convênio 919/2008 (peça 2, p. 54-86) , que teve por objeto o apoio à realização do evento denominado "Festejos Juninos 2008" entre 27 e 29 de junho de 2008 (peça 2, p. 56) . O ajuste foi firmado em 27/6/2008 (peça 2, p. 86) , no valor de R$ 206.000,00, incumbindo à União o aporte de R$ 200.000,00, transferidos à municipalidade em 15/9/2008 (peça 10, p. 13) .
Por intermédio do Acórdão 2192/2017-TCU-Segunda Câmara[footnoteRef:2] (peça 28) , a Corte de Contas deliberou por desconsiderar a personalidade jurídica da empresa Xoxoteando Produções Artísticas Ltda.-ME, para que seu administrador e proprietário de fato, Sr. Francisco de Assis Paulo Marques, e seus sócios de direito, Sr. Francisco Marques Silveira e Sra. Maria Irene Paulo Marques, viessem a ser chamados a integrar o presente feito e autorizou a realização de citações (solidárias) e de audiências dos responsáveis ali indicados. [2:  Prolatado na Sessão do dia 7/3/2017, de relatoria do Ministro José Múcio Monteiro.] 
Promovida as comunicações, a então Secex-PB propôs, em pareceres uniformes (peças 55-57) , entre outras medidas, o julgamento pela irregularidade das contas, com condenação em débito, correspondente à integralidade dos recursos transferidos, e aplicação das multas previstas nos artigos 57 e 58, inciso II, da Lei 8.443/1992.
Em manifestação anterior à peça 60, este representante do Ministério Público de Contas entendeu que os autos não tinham condição de receber decisão definitiva de mérito, porquanto seria necessária a renovação dos expedientes citatórios dos Srs. Francisco de Assis Paulo Marques e Maria Irene Paulo Marques. O então relator do feito, Ministro José Múcio Monteiro, por intermédio de seu Chefe de Gabinete, acatou a proposta e determinou o retorno dos autos à unidade técnica para que efetuasse nova tentativa de citação dos responsáveis (peça 61) .
Promovida as novas comunicações processuais (peças 65-66, 68-74) , os Srs. Francisco de Assis Paulo Marques e Maria Irene Paulo Marques e a empresa Xoxoteando Produções Artísticas Ltda. apresentaram conjuntamente alegações de defesa (peças 75-99) .
Após a análise dos autos, a Secex-TCE, nova unidade responsável pela instrução dos autos, propôs, em pareceres uníssonos (peças 101-103) , no essencial, considerar revel a Sra. Nair Pereira Lopes; rejeitar as alegações defesa e razões de justificativas apresentadas pelo Sr. Luiz Alves Barbosa; acatar parcialmente as alegações defesa apresentadas pelos Srs. Francisco de Assis Paulo Marques, Maria Irene Paulo Marques e pela empresa Xoxoteando Produções Artísticas Ltda.; excluir os Srs. Francisco Marques Silveira e a Sra. Nair Pereira do polo passivo do processo; julgar irregulares as contas dos Srs. Luiz Alves Barbosa, ex-Prefeito de Curral Velho, Francisco de Assis Paulo Marques, proprietário de fato da empresa Xoxoteando Produções Artísticas Ltda. e condená-los, em solidariedade com a citada empresa, ao pagamento do débito apurado nos autos e aplicar-lhes, individualmente, a multa do art. 57 da Lei 8.443/1992 c/c o art. 267 do RI/TCU; e, aos responsáveis Luiz Alves Barbosa e Nair Pereira Lopes, a multa prevista no art. 58, inciso II, da Lei 8.443/1992.
***
No corpo da instrução à peça 101, consta análise e conclusões quanto à exclusão da relação processual da Sra. Maria Irene Paulo Marques, que consta como sócia da empresa Xoxoteando Produções Artísticas Ltda., juntamente com o Sr. Francisco Marques Silveira (peça 101, p. 6-7) . Esse representante do Ministério Público corrobora a análise e conclusão da unidade técnica. 
Entretanto, a proposta de encaminhamento foi erroneamente consignada no sentido de excluir da relação processual, juntamente com o Sr. Francisco Marques Silveira, a Sra. Nair Pereira (peça 101, p. 9-10, parágrafo 47, letra "d") , demandando retificação.
***
No tange à duplicidade de reprimendas ao Sr. Luiz Alves Barbosa, este representante do Ministério Público de Contas da União diverge da proposta da unidade técnica.
Com efeito, nota-se que o Sr. Luiz Alves Barbosa fora citado pela não comprovação da boa e regular aplicação dos recursos federais transferidos pelo Convênio Siconv 703661/2009; e ouvido em audiência pelo não apresentação de documentos no âmbito da contratação da empresa Xoxoteando Produções Artísticas Ltda. pela Prefeitura de Curral Velho, por inexigibilidade de licitação. Verifica-se que há relação de identidade entre as irregularidades, não havendo ilícito autônomo a justificar a apenação do Sr. Luiz Alves Barbosa com a aplicação concomitante das multas capituladas no art. 57 e 58, II, da Lei 8.443/1992.
Em situações tais, conforme jurisprudência do Tribunal de Contas da União, é bastante para a satisfação da pretensão punitiva do Estado a aplicação da penalidade inscrita no art. 57 da Lei 8.443/1992, em observância ao princípio da consunção, eis que a irregularidade objeto da audiência encontra-se absorvida pela conduta que culminou no próprio débito em si, a qual foi objeto da citação.
***
Com as vênias devidas à Secex-TCE e os discretos reparos acima sustentados, este representante do Ministério Público de Contas da União opina por que o douto Colegiado acolha a proposta lançada pela unidade instrutora às peças 101-103, passando os seus itens "d" e "g" a constarem com as seguintes redações (peça 101, p. 9-10) :
d. excluir o Sr. Francisco Marques Silveira e a Sra. Maria Irene Paulo Marques do polo passivo do processo; 
e. aplicar individualmente à responsável Nair Pereira Lopes, a multa prevista no art. 58, inciso II, da Lei 8.443/1992, fixando-lhe o prazo de quinze dias, a contar da notificação, para que comprove, perante o Tribunal (art. 214, III, alínea "a", do Regimento Interno do TCU) , o recolhimento da dívida aos cofres do Tesouro Nacional, atualizada monetariamente desde a data do acórdão que vier a ser proferido por este Tribunal até a do efetivo recolhimento, se pagas após o vencimento, na forma da legislação em vigor;"
É o relatório.

Joanilson Guedes Barbosa (13295/OAB-PB), representando Maria Irene Paulo Marques; Jose Marcilio Batista (8535/OAB-PB), representando Luiz Alves Barbosa.

Procurador Rodrigo Medeiros de Lima.

TOMADA DE CONTAS ESPECIAL. MINISTÉRIO DO TURISMO. PROJETO INTITULADO "FESTEJOS JUNINOS". CITAÇÃO. NÃO COMPROVAÇÃO DA EXECUÇÃO FÍSICA E FINANCEIRA DO EVENTO. AUSÊNCIA DE NEXO ENTRE O REPASSE FEDERAL FEITO À EMPRESA CONTRATADA E O PAGAMENTO DO CACHÊ DAS BANDAS. REJEIÇÃO DAS ALEGAÇÕES DE DEFESA. DÉBITO. MULTA.

TOMADA DE CONTAS ESPECIAL (TCE)

Secretaria de Controle Externo de Tomada de Contas Especial (SecexTCE).

Cuidam os autos de tomada de contas especial instaurada pelo Ministério do Turismo (MTur) , em desfavor do Sr. Luis Alves Barbosa, ex-Prefeito de Curral Velho/PB, em razão de irregularidades na execução física e financeira quanto aos recursos repassados por meio do Convênio 919/2008, registro Siafi 632139, visando o incentivo ao turismo mediante à realização do projeto intitulado "Festejos Juninos 2008".
O convenente captou recursos no montante de R$ 200.000,00, repassados em parcela única, emitida em 10/9/2008 e creditada na conta bancária em 15/9/2008. O ajuste vigeu no período de 27/6/2008 a 6/11/2008.
No Relatório do Tomador de Contas Especial/Relatório de TCE 98/2014 conclui-se pela responsabilidade do ex-prefeito Sr. Luis Alves Barbosa, em razão do não encaminhamento da documentação exigida para a prestação de contas do Convênio em comento, apurando-se como prejuízo o valor original de R$ 200.000,00.
4.	Este entendimento foi acompanhado pela Controladoria-Geral da União (peça 2, p. 248-254) e na manifestação do Ministro responsável pela pasta (peça 2, p. 266) .
5.	No âmbito deste Tribunal, foram realizadas diligências ao Ministério do Turismo, para obter cópia da documentação completa referente à prestação de contas encaminhada pelo convenente, e ao Banco do Brasil, para obter cópia do extrato bancário e cópia dos cheques e dos documentos que representam débitos em favor de terceiros no período da vigência do convênio até o prazo final da prestação de contas.
6.	A Secex-PB concluiu que a liquidação da despesa foi irregular, por não ter sido processada com os elementos probatórios suficientes para se aferir a efetiva ocorrência dos shows e propôs a citação do ex-prefeito Sr. Luis Alves Barbosa e da empresa Xoxoteando Produções Artísticas Ltda., que recebeu os pagamentos da Prefeitura Municipal de Curral Velho.
7.	Por meio do Acórdão 2192/2017-TCU-Segunda Câmara, de relatoria do Ministro José Múcio Monteiro, desconsiderou-se a personalidade jurídica da empresa Xoxoteando, de forma que seu administrador, Sr. Francisco de Assis Paulo Marques, e seus sócios de direito, Francisco Marques Silveira e Maria Irene Paulo Marques, respondessem, solidariamente e em conjunto com o ex-prefeito, pelo dano atribuído à sociedade nos presentes autos, e autorizou-se as citações. (peça 28) 
8.	Além de citar o ex-prefeito de Curral Velho/PB e os sócios da empresa Xoxoteando, foi promovida a audiência do Sr. Luis Alves Barbosa e da Sra. Nair Pereira, na condição de Presidente da Comissão Permanente de Licitação à época, pela contratação por inexigibilidade de licitação, sem comprovação dos contratos de exclusividade entre os artistas e a empresa contratada, registrados em cartório, evidenciado o vínculo existente entre as partes.
9.	Inicialmente, a Secex-PB propôs considerar revéis os Srs. Francisco de Assis Paulo Marques e Francisco Marques Silveira, as Sras. Maria Irene Paulo Marques e Nair Pereira, e a empresa Xoxoteando (peça 55) , entretanto, o MP/TCU, em honra aos princípios da ampla defesa e do contraditório, indicou a necessidade de promover novas tentativas de citações (peça 60) .
10.	Regularmente citados, os responsáveis Francisco de Assis Paulo Marques, Maria Irene Paulo Marques e a empresa Xoxoteando apresentaram conjuntamente suas alegações de defesa (peças 75-99) e o Sr. Luis Alves Barbosa trouxe aos autos suas alegações conforme consta à peça 42.
11.	Assim, após analisar a documentação, a nova unidade técnica responsável pelo processo, a Secex-TCE, propôs em síntese (peça 101) :
considerar revel a Sra. Nair Pereira Lopes; 
rejeitar as alegações defesa e razões de justificativas apresentadas pelo Sr. Luis Alves Barbosa; 
acatar parcialmente as alegações defesa apresentadas pelos Srs. Francisco de Assis Paulo Marques, Maria Irene Paulo Marques e pela empresa Xoxoteando Produções Artísticas Ltda.; 
excluir os Srs. Francisco Marques Silveira e a Sra. Nair Pereira do polo passivo do processo; 
julgar irregulares as contas dos Srs. Luis Alves Barbosa, ex-Prefeito de Curral Velho, Francisco de Assis Paulo Marques, proprietário de fato da empresa Xoxoteando Produções Artísticas Ltda. e condená-los, em solidariedade com a citada empresa, ao pagamento do débito apurado nos autos; 
aplicar individualmente aos Srs. Luis Alves Barbosa e Francisco de Assis Paulo Marques, e a empresa Xoxoteando Produções Artísticas Ltda, individualmente, a multa do art. 57 da Lei 8.443/1992 c/c o art. 267 do RI/TCU; 
aplicar aos responsáveis Luis Alves Barbosa e Nair Pereira Lopes, a multa prevista no art. 58, inciso II, da Lei 8.443/1992.
12.	O MP/TCU acolheu a proposta da Secex-TCE mediante ajustes nos itens "d" e "g" (peça 105) . O ilustre Parquet identificou um equívoco do item "d" ao incluir o nome da Sra. Nair Pereira quando deveria constar a Sra. Maria Irene Paulo Marques, conforme consta na análise da unidade técnica. Em relação ao item "g", argumentou que o Sr. Luis Alves Barbosa não deve ser penalizado concomitantemente com base nos arts. 57 e 58, uma vez que a irregularidade objeto da audiência encontra-se absorvida pela conduta que culminou no próprio débito em si, a qual foi objeto da citação. 
13.	Após o breve relato, adianto que acompanho as análises e conclusões da unidade instrutiva com a devida retificação no item "d" e alteração no item "g" (peça 101, p. 9-10) , conforme proposto pelo MP/TCU, razão pela qual incorporo seus fundamentos às minhas razões de decidir, sem prejuízo das seguintes considerações.
14.	Primeiramente, registro que à luz da Resolução-TCU 344/2022, recém-publicada, não houve prescrição dos autos devido a ocorrência de atos processuais interruptivos do prazo geral de prescrição de cinco anos e intercorrente de três anos. No presente caso, o marco inicial para a contagem do prazo para a prescrição é a data da apresentação da prestação final de contas, conforme estabelecido no inciso II do art. 4º da referida Resolução, que aconteceu em 9/12/2008.  
15.	Observo que ocorreram diversos atos inequívocos para a apuração dos fatos, que interrompem a prescrição segundo o art. 5º da mencionada norma, tais como: as Notas Técnicas 611/2010, 216/2011, 48/2012, 446/2013 elaboradas no âmbito do MTur; a emissão do Relatório do Tomador de Contas de 27/4/2014; as instruções da unidade técnica do TCU de 4/8/2016, 20/2/2017, 16/11/2017, seguidas da manifestação do MP/TCU em 15/2/2018, e finalizando com a instrução de mérito de 13/11/2020 e o parecer do MP/TCU em 29/1/2021.  
16.	Quanto às propostas da Secex-TCE, concordo que, diante da ausência de elementos a configurar a boa-fé da Sra. Nair Pereira Lopes, além de considerá-la revel por não ter apresentado suas razões de justificativa, avalio adequado aplicar-lhe a multa prevista no art. 58, inciso II, da Lei 8.443/92 por ter assinado a Justificativa da Inexigibilidade de Licitação (peça 10, p. 43) , caracterizando infringência ao art. 25, inciso III, da Lei 8.666/1993.
17.	No tocante as alegações de defesa apresentadas pelo ex-prefeito de Curral Velho/PB, o Sr. Luis Alves Barbosa não logrou demonstrar que o evento foi efetivamente realizado. A análise da Secex-PB indicou que o ofício apresentado pelo responsável se refere apenas à solicitação prévia ao evento e o órgão concedente não atestou a realização de parte dos shows (peça 2, p. 156-160) , posto que não havia subsídios suficientes para comprovação com base no DVD enviado pelo convenente, nem nas declarações emitidas por empresas de Rádios, remetidas pelo gestor (peça 10, p. 109-110) .
18.	Como bem destacado pela unidade técnica e ao contrário do que argumenta o ex-prefeito, cabe ao gestor comprovar a aplicação dos recursos públicos, sendo do responsável o ônus da prova. Ressalto, ainda, que é necessária a demonstração do nexo de causalidade entre o desembolso dos recursos e sua efetiva aplicação no objeto ajustado. 
19. 	Considerando a insuficiência da documentação apresentada como comprovação dos fatos, concordo com a proposta do julgamento das contas o Sr. Luis Alves Barbosa pela irregularidade, condenando-o ao pagamento do débito e aplicando-lhes a multa prevista no art. 57 da Lei 8.443/1992.
20.	Quanto à contratação por inexigibilidade, registro que o Sr. Luis Alves Barbosa, ouvido em audiência, não acostou aos autos contratos ou cartas de exclusividade capazes de elidir a questão. Entretanto, conforme ressaltado pelo Parquet, eventual multa decorrente de tal irregularidade, com base no art. 58, inciso II, da Lei 8.443/1992, subsome-se à sansão prevista no art. 57 da mesma lei. 
21.	No que se refere ao Sr. Francisco Marques Silveira, a unidade instrutora, com a anuência do MP/TCU, entendeu que seria o caso de excluí-lo da relação processual uma vez que não possuía poderes de administração. Concordo com tal posicionamento que se alinha ao Acórdão 1839/2017-TCU-Plenário, de relatoria do Ministro Bruno Dantas, o qual consignou em seu voto que: 
O instituto da desconsideração da personalidade jurídica somente pode incidir sobre os administradores e sócios que tenham algum poder de administração e, ainda assim, quando comprovada conduta faltosa, não alcançando, em regra, sócio cotista. Em outras palavras, tal instituto visa alcançar os administradores e sócios-gerentes, ou seja, quem tem poder de decisão na empresa e se utiliza e abusa do instituto da personalidade jurídica para viabilizar a prática de atos ilícitos.
22.	No mesmo sentindo, também deve ser excluída do polo passivo dos autos a Sra. Maria Irene Paulo Marques. Conforme levantado pela unidade instrutora, embora ela conste no sistema da receita federal como Sócio-Administradora, nos autos não se localizou atos de gestão que tenham sua assinatura. Corrobora o fato da ação de improbidade 0000663-39.2013.4.05.8205 mencionar que a Sra. Maria Irene Paulo Marques era sócia apenas formal da empresa e por esta razão ela foi excluída do polo passivo na apuração do Ministério Público Federal.
23.	Assim, acato parcialmente as alegações de defesa apresentadas em conjunto pelo Sr. Francisco de Assis Paulo Marques, pela Sra. Maria Irene Paulo Marques e a pela empresa Xoxoteando Produções Artísticas Ltda, que requisitaram a exclusão do nome da Sra. Maria Irene Paulo Marques do processo. 
24.	Quanto às demais alegações de defesa apresentadas pela empresa Xoxoteando e seus sócios, a Secex-TCE concorda que "a responsabilidade de registrar o evento e prestar contas dos recursos ao MTur, de fato ela cabe ao Município convenente, contudo a empresa contratada ao receber recursos federais adentra igualmente na obrigação, segundo os arts. 70 e 71, inciso II, da CF, c/c os arts. 5º, inciso II, e 16, § 2º, da Lei 8.443/1992." Todavia, a unidade instrutiva conclui que "contrariamente ao que afirmou a defesa, não se localizou nas alegações de defesa documentação comprobatória do evento."
25.	Importante registrar que nos autos não foram encontradas evidências que confirmem a informação da defesa de que, no inquérito aberto no âmbito do Ministério Público federal, os representantes das bandas afirmaram que se apresentaram regulamente no evento objeto do convênio.
26.	Quanto ao contrato de exclusividade, no Parecer Jurídico Conjur/Mtur 1048/2008 (peça 2, p. 48) , que avaliou a minuta do convênio 919/2008, já constavam recomendações para o convenente seguir as determinações do Acórdão 96/2008-TCU-Plenário, que exigia a cópia do contrato de exclusividade no caso de contratação de artistas consagrados por hipótese de inexigibilidade. Assim, não é possível alegar o desconhecimento de regra que balizaria a prestação de contas. 
27.	Por fim, existe razão a defesa quando afirma que decisões recentes do TCU flexibilizam o entendimento do Acórdão 96/2008. A título de exemplo, cito o Acórdão 5938/2021-TCU-Primeira Câmara, de relatoria do Ministro Benjamin Zymler e o Acórdão 1892/2020-TCU-Plenário, de relatoria do Ministro Aroldo Cedraz, que "em processo do MTur referentes a eventos executados antes da edição da Portaria MTur 153/2009 (art. 17, §2°) , não é razoável exigir a apresentação de comprovantes assinados pelos artistas ou seus representantes legais diretos, visto que não era exigência prevista nos termos de convênios ou normativos da época, sendo regra a demonstração do pagamento apenas por meio da empresa intermediadora."
28.	Entretanto, é fundamental esclarecer que a flexibilização ao proferido no Acórdão 96/2008 não é regra geral. Neste sentido, reproduzo as palavras do Ministro Benjamin Zymler citadas no voto referente ao Acórdão 5938/2021-TCU-Primeira Câmara:
Friso que, a despeito da irregularidade relacionada à contratação indevida por inexigibilidade de licitação, a supressão do débito no caso concreto somente é possível por terem sido verificadas a efetiva execução física do objeto conveniado, a inexistência de elementos que caracterizem superfaturamento dos cachês artísticos e a comprovação de recebimento de pagamento pela empresa intermediária contratada. (grifo acrescido) 
29.	Constato que no caso em apreço não é possível afastar o débito decorrente da contratação indevida por inexigibilidade de licitação, visto que não houve a adequada comprovação da execução física do evento. Assim, entendo que o Tribunal deve proferir julgamento pela irregularidade das contas do Sr. Francisco de Assis Paulo Marques, e da empresa Xoxoteando Produções Artísticas Ltda, condenando-os solidariamente ao pagamento do débito apurado nos autos e aplicando-lhes a multa prevista no art. 57 da Lei 8.443/1992. 
30.	Desta forma, acolho como razões de decidir as análises e conclusões oferecidas pela Secex-TCE, com os devidos ajustes sugeridos pelo Parquet.
	31.	Ante o exposto, VOTO no sentido de que o Tribunal adote a deliberação que ora submeto à apreciação deste Colegiado.
TCU, Sala das Sessões, em 6 de dezembro de 2022.
ANTONIO ANASTASIA 
Relator